【裁判字號】    92,訴,147
【裁判日期】    920513
【裁判案由】    徵收補償
【裁判全文】
臺中高等行政法院判決                              九十二年度訴字第一四七號
                              .
    原      告  甲○○
                乙○○○
    共      同
    訴訟代理人  張繼準 律師
    複  代理人  莊惠祺 律師
    被      告  彰化縣鹿港鎮公所
    代  表  人  丙○○
    訴訟代理人  戊○○
    被      告  內政部
    代  表  人  丁○○
    訴訟代理人  庚○○
                己○○
右當事人間因徵收補償事件，原告不服彰化縣政府中華民國九十二年一月八日府法訴
字第○九一○二○五五一一○號訴願決定，提起行政訴訟，本院判決如左︰
    主  文
原告之訴駁回。
訴訟費用由原告負擔。
    事  實
一、事實概要：緣被告彰化縣鹿港鎮公所因辦理鹿港都市計畫八十八號計畫道路用地
    ，於民國七十八年間經台灣省政府核准徵收，因作業錯誤（中心樁位偏移）致原
    告甲○○所有坐落彰化縣鹿港鎮○○段六一一之一四地號土地，乙○○○所有坐
    落同段六一二之四地號土地，位於修正後之工程範圍內而未辦理徵收。原告等遂
    於九十一年六月六日向被告彰化縣鹿港鎮公所申請依法徵收土地並給予補償，經
    被告彰化縣鹿港鎮公所九十一年六月十四日鹿鎮建字第○九一○○○八八四四號
    函復以：「台端申請依法徵收鹿港鎮○○段六一二之四及六一一之一四地號土地
    案，因本鎮現況尚有多起，已擬訂計畫逐年籌措財源依法徵收補償，請查照。」
    原告等以顯不符司法院釋字第四○○號「如因經費困難，亦應訂定期限辦理」之
    解釋，乃於九十一年七月十一日向彰化縣政府提起訴願，嗣被告彰化縣鹿港鎮公
    所重新審查後，撤銷上開原處分，另以九十一年九月二十七日鹿鎮建字第○九一
    ○○一五三二三號函復原告以：「有關台端向本所申請依法辦理徵收本鎮○○段
    六一二之四地號及同地段六一一之一四地號土地案，本所將撤銷原處分，並另為
    處置，列入本鎮都市計畫公共設施保留地分期分區取得計畫之第二期徵收區（九
    十九年至一百零四年）計畫作業，請查照。」原告等不服，乃提起訴願，經彰化
    縣政府九十二年一月八日府法訴字第○九一○二○五五一一○號訴願決定駁回，
    原告等仍表不服，另並列內政部為被告，提起本件行政訴訟。
二、兩造聲明：
  (一)原告聲明求為判決：
    1.訴願決定及原處分均撤銷。
    2.被告彰化縣鹿港鎮公所應就原告乙○○○所有坐落彰化縣鹿港鎮○○段六一二
      之四地號土地；原告甲○○所有坐落同段六一一之一四地號土地提報被告內政
      部補徵收，並提撥適當補償費繳交該管主管機關即彰化縣政府轉發予原告二人
      。
    3.被告內政部經提報補徵收後，應就原告乙○○○所有坐落彰化縣鹿港鎮○○段
      六一二之四地號土地；原告甲○○所有坐落同段六一一之一四地號土地作成徵
      收之行政處分。
    4.訴訟費用由被告負擔。
  (二)被告彰化縣鹿港鎮公所聲明求為判決：駁回原告之訴。
  (二)被告內政部聲明求為判決：駁回原告之訴。
三、兩造之陳述：
  (一)原告主張之理由：
    1.按：
      (1)人民因中央或地方機關對其依法申請之案件，予以駁回，認為其權利或法律
        上利益受違法損害者，經依訴願程序後，得向高等行政法院提起請求該機關
        應為行政處分或應為特定內容之行政處分之訴訟，行政訴訟法第五條第二項
        定有明文。
      (2)行政行為應受法律及一般法律原則之拘束；行政行為，非有正當理由，不得
        為差別待遇；行政行為，應以誠實信用之方法為之，並應保護人民正當合理
        之信賴，行政程序法第四、六、八條分別定有明文。
      (3)土地列入都市○○○道路保留用地，使用受到限制，請求依法徵收，行政機
        關以俟將來有經費時再行辦理等語核復，乃係對徵收請求之拒絕，不能謂非
        屬行政處分，應得為行政爭訟之標的，改制前最高行政法院五十六年判字第
        一八八號裁判要旨參照。
      (4)行政機關於作成行政處分時，對於相同或具有同一性之事件，如無正當理由
        ，應受其行政先例或行政慣例之拘束，否則亦屬違反平等原則及信賴保護原
        則而構成違法，最高行政法院九十一年度判字第二四六號裁判要旨參照。
    2.首查，被告彰化縣鹿港鎮公所實施都市計畫開闢第八十八號道路等工程，於七
      十八年間經台灣省政府以七八府地四字第三五九八五號函核准徵收應用道路用
      地，然因作業錯誤（中心樁偏移）致工程用地範圍改變，而原告等所有前揭土
      地位於上開修正後之工程範圍，詎料被告彰化縣鹿港鎮公所未即時辦理補徵收
      ，且未經原告等同意即逕行於前揭土地設置路燈、鋪設瀝青路面施作工程，供
      公眾通行多年，嚴重侵害原告等之所有權，核其行為已為實際上之使用，而屬
      實質上之事實徵收，存有公用地役關係，被告彰化縣鹿港鎮公所自應依法提報
      內政部補徵收，並斟酌國家財政狀況給予相當補償，而非永久使用，圖得不法
      使用利益。又關於土地之徵收及補償事項，現行法係規定於土地徵收條例，依
      該條例規定，關於土地徵收補償，應由需用土地人與土地所有權人以協議價購
      或其他方式取得，如無法取得時，再提出徵收土地之申請，經中央主管機關內
      政部核准後，通知該管直轄市或縣（市）主管機關，主管機關應即公告三十日
      ，需用土地人則將補償地價繳交主管機關於公告期滿後十五日內轉發，否則徵
      收案從此失其效力，此觀土地徵收條例第十一、十三、十四、十七、十八、十
      九、二十等條之規定自明。準此，本件需用土地人為被告彰化縣鹿港鎮公所，
      爰請求其提報內政部補徵收系爭土地，並提撥適當補償費繳交該管主管機關即
      彰化縣政府轉發予原告二人；又以內政部為被告，請求核准補徵收系爭土地，
      合先敘明。
    3.次查，有謂土地徵收僅國家始為徵收權之主體，一般人民除法律別有規定外（
      如土地法第二百十七條），並無請求國家徵收其所有土地之公法上請求權。然
      而：
      (1)法律規範之目的，通常係國家機關推行公共事務之權限，而具有保護公共利
        益之特質，然倘就法律之整體結構、適用對象、所欲產生之規範效果，以及
        社會發展因素等綜合判斷，該法規之規範目的除保護公共利益外，尚有保障
        特定人之生命、身體，以及財產等法益時，受保護之個人即因該法規而享有
        公法上權利，此係「保護規範理論」之當然結論。又行政機關大部分依法皆
        有行政裁量權限，然法律規定之目的不僅保障公共利益，更以保障特定人之
        利益為其目的時，行政機關即有義務為無瑕疵之裁量，裁量權因而萎縮至零
        ，變成有義務為無瑕疵之決定，特定人因而享有無瑕疵裁量請求權，或請求
        為某一特定決定之公法上請求權，在此前提下，遂使行政機關負有特定作為
        或不作為之義務，以保障人民個別之生命、身體，以及財產等法益。
      (2)準此，依土地徵收條例第一條第一項規定，為實施土地徵收，促進土地利用
        ，增進公共利益，保障私人財產，特制定本條例，明文規定該條例除保護公
        共利益外，兼有保障特定人財產法益之目的。又從該條例第三十條第一項規
        定觀之，被徵收之土地，應按照徵收當期之公告土地現值，補償其地價，在
        都市計畫區內之公共設施保留地，應按毗鄰非公共設施保留地之平均公告土
        地現值，補償其地價（土地法第二百三十三條及都市計畫法第四十八條亦採
        相同規定），亦即被徵收之土地因受特別犧牲應給予合理之補償，以此而論
        ，實不因一般徵收權之發動在於行政機關，即可解釋該條規定為行政機關有
        徵收之裁量權限，而逕排除人民有請求行政機關徵收之權利，蓋徵收之土地
        ，因特別犧牲依法應迅速給予補償，此觀該條例第三十條第一項前段或土地
        法第二百三十三條第一項前段規定，補償費應於公告期滿後十五日內發給之
        自明，參諸司法院釋字第四二五號解釋「土地徵收對被徵收土地之所有權人
        而言，係為公共利益所受之特別犧牲，是補償費之發給不宜遷延過久。」認
        土地法第二百三十三條第一項前段規定，公告期滿後十五日內發給之法定期
        間，應嚴格遵守，亦採相同意旨，其意除說明土地徵收發放補償費之實體上
        理由外，更點出土地徵收之程序上要件在「行政程序權具體化」之要求下，
        未踐行該等程序將導致徵收無效（另司法院釋字第五一三號解釋對於都市計
        畫區內之土地徵收，應嚴守法定徵收土地之要件，亦持相同見解），則基於
        事物本質之相同，應為相同之處理，土地徵收與既成道路同為土地所有權人
        受有特別犧牲，自然在程序上亦應比照前開規定辦理，方符「等則等之，不
        等則不等之」之法理，況且既成道路之所有權人業受特別犧牲，卻遲未給予
        任何補償，情形顯較嚴重，尤須保護。職是，司法院釋字第四○○號解釋意
        旨，所謂「行政機關以命令規定既成道路繼續使用，毋庸同時徵收補償，顯
        與平等原則相違。」乃指受（相同）特別犧牲者應受（相同）補償處理，是
        既成道路依釋字第四○○號解釋理由書意旨，乃個人行使財產權應依法受社
        會責任及環境生態責任之限制，因該限制而形成個人利益之特別犧牲，社會
        公眾因而受益，應享有相當補償之「權利」，其所稱補償之「權利」，自應
        係公法上權利，而非僅係國家立法及施政之指針，否則其所稱違反平等原則
        之理由安在？亦難以說明上開「權利」二字其意何指。
      (3)再者，既成道路之所有權人因受特別犧牲，故行政機關之徵收裁量權因而萎
        縮至零，負有無瑕疵裁量請求權，有義務徵收系爭土地。詳言之，土地徵收
        條例第三條規定，國家因公益需要，興辦下列各款事業，「得」徵收私有土
        地，徵收之範圍，應以其事業所必須者為限，意指行政機關為貫徹行政目的
        而是否徵收土地前，有決定裁量之權限，然既成道路之所有權人因受特別犧
        牲，援引同條例第三十條第一項規定請求徵收補償，則基於保護規範理論及
        平等原則之適用，行政機關之決定裁量將受到限縮，不論要否徵收及徵收範
        圍均受限制，使裁量權萎縮至零，是行政機關基於平等原則，即有義務徵收
        系爭土地。
      (4)綜上，保護規範理論為行政法規中判斷公法上請求權之具體標準，由土地徵
        收條例（包括土地法以及都市計畫法相關規定）之規定旨趣，從保護規範理
        論之觀點而論，既成道路之所有權人（即指特定人，藉以區別一般人民並無
        「一般執行法律請求權」）受有特別犧牲，社會公眾因而受益，應有請求徵
        收土地之公法上權利。準此，司法院釋字第四○○號解釋所云國家應依「法
        律」辦理徵收給予補償，並非指國家應由立法機關另外制定措施性法律或修
        正現行法規，而係依現行土地徵收條例相關規定，即可辦理徵收。換言之，
        基於保護規範理論，土地徵收條例第一條、第三條，以及第三十條第一項（
        土地法第二百零八條、第二百三十三條，都市計畫法第四十八條）等規定，
        即為司法院釋字第四○○號解釋所指國家應依「法律」辦理徵收給予補償之
        法律依據，是本件原告自有請求被告彰化縣鹿港鎮公所提報補徵收，以及請
        求被告內政部核准徵收之公法上權利存在。
    4.復以，行政機關於作成行政處分時，對於相同或具有同一性之事件，如無實質
      之正當理由，即應為相同之處理，不得為差別待遇，此即憲法第七條以及行政
      程序法第六條規定所揭示之平等原則；行政行為，應以誠實信用之方法為之，
      行政程序法第八條前段亦有明文規定。經查：
      (1)系爭都市○○○○道路用地，被告彰化縣鹿港鎮公所皆依法提報台灣省政府
        核准徵收，則依憲法第七條暨行政程序法第六條之規定，被告彰化縣鹿港鎮
        公所對於原告等前揭土地，自應依同一原則予以提報補徵收，方符「等則等
        之，不等則不等之」之法理，惟如前所述，系爭都市○○○○道路用地皆於
        七十八年間辦理徵收完畢，獨原告等所有之上開土地供實際上之使用迄今已
        逾十年有餘，始終未辦理補徵收，迭經原告函催皆置之不理，被告彰化縣鹿
        港鎮公所此舉無異置原告權益於不顧，違反平等原則，不言可喻。直至日前
        被告彰化縣鹿港鎮公所先以「因本鎮現況尚有多起，已擬訂計畫逐年籌措財
        源依法徵收補償」等語核復，並未依法明確訂定辦理徵收補償日期，顯不符
        司法院釋字第四○○號解釋意旨，經原告等提起訴願在案。嗣被告機關撤銷
        原處分，另以九十一年九月二十七日鹿鎮建字第○九一○○一五三二三號函
        ，告知將列入第二期徵收計畫，然細繹其內容，形式上雖與司法院釋字第四
        ○○號「如因經費困難，亦應訂定期限辦理」之解釋若合符節，然則，司法
        院釋字第四○○號之解釋理由書明白揭示「訂定確實可行之期限籌措財源逐
        年辦理」，正確做法應係於各年度預算編列時，逐一提撥補徵收預算，甚或
        以追加預算方式解決補償費發放問題，此有中投公路用地徵收補償費發放作
        業之例可供參照。惟被告彰化縣鹿港鎮公所鹿鎮建字第○九一○○一五三二
        三號函，竟未說明任何原由，即將系爭土地列入九十九年至一○四年第二期
        徵收計畫，並非以上開逐次於各年度提撥預算之方式辦理，且其雖函覆將列
        入九十九年至一○四年第二期徵收計畫，然倘若是時仍同於一期補徵收計畫
        ，疏於提報內政部核准（彰化縣於一期都市計畫用地補徵收方案實施之際，
        並未依法提報補徵收，顯見其怠於辦理補徵收），則上開函覆無異流於畫餅
        充飢，口惠而實不至。
      (2)況且，解決補辦徵收之問題，方法不止於發放補償費一途，縱令被告彰化縣
        鹿港鎮公所籌措財源確有困難，亦得以發行分期補償之債券、採取使用者收
        費制度、抵稅或以公有土地抵償等方法以代替金錢給付，而非以遙遙之期搪
        塞推託徵收之請求，置原告之權益於不顧。再者，系爭都市計畫工程之中心
        樁偏移致遺漏徵收原告前揭所有土地，原係行政機關之疏失，然造成原告之
        財產權利受損，其不利益竟由原告承擔，顯非公平，亦難謂無違誠信原則，
        是上開鹿鎮建字第○九一○○一五三二三號之處分，實有違法失當之處，故
        原告請求撤銷該行政處分，另行訂定確實可行之期限，並以逐次於各年度提
        撥預算之方式辦理補徵收土地早日完成發放補償費之作業，以維護土地業主
        之權益，洵屬有據。
    5.再查，原告之土地自七十八年間漏未徵收迄今已逾十年有餘，非啻未見被告彰
      化縣鹿港鎮公所逐年編列預算辦理補徵收，且於一期都市計畫用地補徵收方案
      實施之際，亦疏於提報系爭土地之補徵收，顯見被告彰化縣鹿港鎮公所對依法
      應予徵收之土地怠於辦理徵收。詳言之，被告彰化縣鹿港鎮公所雖函覆計畫將
      原告所有前揭土地列入第二期徵收區計畫作業，惟查有關一期都市計畫用地補
      徵收方案，經縣市審計室清查，發現全省計有四個縣市未及時提報補徵收道路
      用地方案，其中即包括被告彰化縣鹿港鎮公所在內，足證被告彰化縣鹿港鎮公
      所對已依法退讓並完成道路設施之系爭土地怠於辦理徵收，根本無誠意解決，
      僅以財源短絀，非其財政狀況所能負擔，將另行籌措財源於第二期辦理徵收之
      理由藉以搪塞及推託，置原告之權益於不顧，否則為何系爭都市○○○○道路
      用地自七十八年間經台灣省政府核准徵收迄今已逾十年有餘，皆未見被告彰化
      縣鹿港鎮公所逐年提撥償債預算以解決漏未徵收之問題？且於一期都市計畫用
      地補徵收方案實施之際，亦疏於提報補徵收？凡此皆得證明被告彰化縣鹿港鎮
      公所之敷衍與失職。
    6.綜上，被告彰化縣鹿港鎮公所因作業錯誤致漏未徵收原告所有之上開土地，此
      一不利益不應歸由原告負擔，且系爭都市○○○○道路皆於七十八年間辦理徵
      收完畢，獨原告等所有之上開土地已供實際上之使用，竟漏未徵收迄今逾十年
      有餘，益徵被告彰化縣鹿港鎮公所違反平等原則，毫無誠信，依上所言，被告
      彰化縣鹿港鎮公所應儘速提報內政部補辦徵收，並提撥適當補償費繳交該管主
      管機關即彰化縣政府轉發予原告；被告內政部經提報補徵收，亦應儘速核准徵
      收原告上開土地，方符法制。又被告彰化縣鹿港鎮公所上開重為之行政處分，
      顯係以形式上符合司法院釋字第四○○號解釋之函覆，敷衍搪塞原告之請求，
      實質上並不合於該號解釋所云「訂定確實可行之期限籌措財源逐年辦理」之意
      旨，是系爭行政處分依法應予撤銷；原訴願決定誤將本件原告之訴願駁回，其
      認事用法亦有違誤，應併予撤銷。爰檢附相關證據，狀祈鈞院鑒核，賜判決如
      訴之聲明，以維權益，並符法制。
  (二)被告彰化縣鹿港鎮公所答辯之理由：
    1.依據彰化縣政府八十九年二月十日八九彰府財務字第二五八二一號函旨意：「
      關於行政院核定於七十八年至八十二年間辦理加速都市計畫公共設施保留地取
      得及財務計畫專案補助徵收都市計畫公共設施用地，如遭原土地權人買回或撤
      銷徵收，原中央及省補助款不得再行運用，並應繳還國庫。」囿於上開函意旨
      ，被告彰化縣鹿港鎮公所自無法動用該筆撤銷徵收後繳回之補償費再行補徵收
      ；然考慮本案因中心樁偏移致徵收之工程用地錯誤，被告彰化縣鹿港鎮公所已
      函報內政部暫緩繳回該補償費並函釋本案原由，如蒙內政部核准辦理補徵收，
      被告彰化縣鹿港鎮公所再辦理補徵收作業。
    2.由於自八十二年起上級政府不再補助都市計畫內公共設施保留地之徵收費用，
      徵收公共設施保留地所需之經費全由需地機關自行籌措，以被告彰化縣鹿港鎮
      公所財政狀況勢必難以負擔如此龐大費用，故謹依照行政院八十一年四月七日
      台八一內字第一一六七三號函、八十四年十月二十八日台八四內字第三八四九
      三號函意旨由「各地方政府自行衡酌財務狀況，以分期分區方式逐步加以解決
      」、及內政部八十六年十一月八日研商決議「以二十年為期訂定分年分期取得
      計畫」之原則及遵照司法院釋字第四○○號解釋以保障人民權益之原則制定本
      鎮都市計畫內公共設施保留地徵收計畫。
    3.原告等所有之土地為新市區內第一期公共設施保留地遺漏徵收之十米以上道路
      用地，被告計畫為第二期徵收區（九十九年至一○四年）計畫徵收之。
    4.綜上述所陳理由被告彰化縣鹿港鎮公所為保障人民權益及衡酌被告財務狀況所
      為之處分並無違法之處，謹請判決駁回原告之訴。
  (二)被告內政部答辯之理由：
    1.按「土地徵收，依本條例之規定，本條例未規定者，適用其他法律之規定。其
      他法律有關徵收程序、徵收補償標準與本條例牴觸者，優先適用本條例。」、
      「本條例所稱主管機關；在中央為內政部；在直轄市為直轄市政府；在縣（市
      ）為縣（市）政府。」、「申請徵收土地或土地改良物，應由需用土地人擬具
      詳細徵收計畫書，並附具徵收土地圖冊或土地改良物清冊及土地使用計畫圖，
      送由核准徵收機關核准，並副知該管直轄市或縣（市）主管機關。」、「徵收
      土地或土地改良物，由中央主管機關核准之。」、「中央主管機關應設土地徵
      收審議委員會，審議土地徵收案件；其組織規程，由中央主管機關定之。」為
      土地徵收條例第一條第二、三項、第二條、第十三條、第十四條及第十五條所
      明定。
    2.又按土地徵收係國家因公共事業之需要，對人民受憲法保障之財產權，經由法
      定程序予以剝奪之謂。規定此項徵收及其程序之法律必須符合必要性原則，並
      應於相當期間內給予合理之補償（司法院釋字第四二五號解釋意旨參照）。因
      此，公用徵收僅國家始為徵收權之主體，一般人民並無公用徵收之公法上請求
      權（改制前行政法院著有二十四年度判字第十八號判例）。故人民向國家請求
      徵收其所有土地之行為，核其性質純屬促請國家發動徵收權之行使而已，非謂
      人民對國家有公用徵收之公法上請求權存在。至司法院釋字第四○○號解釋固
      指既成道路成立公用地役關係者，其所有權人因公益而特別犧牲其財產上之利
      益，國家自應依法律之規定辦理徵收給予補償及若在某一道路範圍內之私有土
      地均辦理徵收，僅因既成道路有公用地役關係而以命令規定繼續使用，毋庸同
      時徵收補償，顯與平等原則相違等語，惟該解釋內亦明言「國家應依法律之規
      定辦理徵收給予補償」，亦即應依實定法之規定辦理徵收給予補償，而非謂「
      國家應依本解釋辦理補償」；此另由該號解釋文亦敘明：「．．．各級政府如
      因經費困難，不能對上述道路全面徵收補償，有關機關亦應訂定期限籌措財源
      逐年辦理或以他法補償。．．．」等語，足證該解釋僅係國家立法及施政之指
      針，並非直接賦予人民得據此解釋作為向各級政府機關請求做成徵收補償處分
      之依據。是以，原告等請求彰化縣鹿港鎮公所應就渠等所有之系爭土地辦理徵
      收補償，即非有據。
    3.按原告等起訴聲明及理由，主張被告內政部於被告彰化縣鹿港鎮公所向被告內
      政部提報補徵收後，被告內政部應就渠等所有系爭土地做成徵收之行政處分乙
      節，本案俟需地機關依上開條例規定申請徵收，自當依上開條例之規定審核。
      綜上論結，本件原告之訴為無理由，謹請判決駁回原告之訴。
  理  由
一、本件被告彰化縣鹿港鎮公所因辦理鹿港都市計畫八十八號計畫道路用地，於七十
    八年間經台灣省政府核准徵收，因作業錯誤（中心樁位偏移）致原告甲○○所有
    坐落彰化縣鹿港鎮○○段六一一之一四地號土地、乙○○○所有坐落同段六一二
    之四地號土地，位於修正後之工程範圍內而未辦理徵收。原告等遂於九十一年六
    月六日向被告彰化縣鹿港鎮公所申請依法徵收土地並給予補償，經被告鹿港鎮公
    所九十一年六月十四日鹿鎮建字第○九一○○○八八四四號函復以：「台端申請
    依法徵收鹿港鎮○○段六一二之四及六一一之一四地號土地案，因本鎮現況尚有
    多起，已擬訂計畫逐年籌措財源依法徵收補償，請查照。」等語。原告等以顯不
    符司法院釋字第四○○號「如因經費困難，亦應訂定期限辦理」之解釋，乃於九
    十一年七月十一日向彰化縣政府提起訴願，嗣被告彰化縣鹿港鎮公所重新審查後
    ，撤銷上開原處分，另以九十一年九月二十七日鹿鎮建字第○九一○○一五三二
    三號函復原告以：「有關台端向本所申請依法辦理徵收本鎮○○段六一二之四地
    號及同地段六一一之一四地號土地案，本所將撤銷原處分，並另為處置，列入本
    鎮都市計畫公共設施保留地分期分區取得計畫之第二期徵收區（九十九年至一百
    零四年）計畫作業，請查照。」原告等不服，乃提起訴願，經彰化縣政府九十二
    年一月八日府法訴字第○九一○二○五五一一○號訴願決定駁回，原告等仍表不
    服，另並列內政部為被告，提起本件行政訴訟，並為如前述事實欄所載之主張。
二、惟按私有土地所有人於土地徵收條例施行前，除符合土地法第二百十七條規定「
    徵收土地之殘餘部分，面積過小或形勢不整，致不能為相當之使用時，所有權人
    得於徵收公告期滿六個月，向市、縣地政機關要求一併徵收之。」外，並無得主
    動請求徵收土地之公法上權利。又土地徵收條例公告施行後，亦僅於符合該條例
    第八條及第五十八條第二項規定之情形者，始得請求徵收。按土地徵收條例第八
    條規定，徵收土地之殘餘部分面積過小或形勢不整，致不能為相當之使用；徵收
    建築改良物之殘餘部分不能為相當之使用者，所有權人得於徵收公告之日起一年
    內向該管直轄市或縣（市）主管機關申請一併徵收。同條例第五十八條第一、二
    項規定「國家因興辦臨時性之公共建設工程，得徵用私有土地或土地改良物。徵
    用期間逾三年者，土地或土地改良物所有權人得請求需用土地人徵收所有權，需
    用土地人不得拒絕。」本件原告等所有之系爭土地現供公眾通行之事實，固為被
    告所不否認，惟依現行法律之規定，其尚不符合前述請求徵收之規定，換言之，
    原告並無請求徵收之公法上請求權。至於司法院釋字第四四○號解釋指「主管機
    關對於既成道路或都市○○道路用地，在依法徵收或價購以前，埋設地下設施物
    妨礙土地權利人對其權利之行使，致生損失，形成其個人特別之犧牲，自應享有
    受相當補償之權利。」係謂上開受特別犧牲之人有受相當補償之權利，與釋字第
    四○○號解釋「各級政府如因經費困難不能對上述道路全面徵收補償，有關機關
    亦應訂定期限籌措財源逐年辦理或以他法補償。」均非指其有請求徵收之權利。
    又被告彰化縣鹿港鎮公所已依司法院釋字第四○○號解釋意旨擬定以二十年為期
    分區徵收為原則，將原告之土地規劃為第二期（九十九年至一○四年）徵收區，
    於九十一年九月二十七日鹿鎮建字第○九一○○一五三二三號函復原告，已可認
    定與司法院釋字第四○○號解釋應定期限之意旨相符，且有明確之時間期限供原
    告有所期待。從而，被告彰化縣鹿港鎮公所所為之原處分核無違誤，訴願決定予
    以維持，亦無不合。原告起訴意旨訴請撤銷訴願決定及原處分並請求被告彰化縣
    鹿港鎮公所應徵收系爭土地並提撥適當補償費繳交該管主管機關即彰化縣政府轉
    發予原告二人，被告內政部經提報補徵收後，應就系爭土地作成徵收之行政處分
    ，核無理由，應予駁回。至兩造其餘主張，與本件判決結果無影響，毋庸逐一加
    以論述，併此敘明。
三、據上論結，本件原告之訴為無理由，依行政訴訟法第一百九十五條第一項後段、
    第九十八條第三項前段、第一百零四條，民事訴訟法第八十五條第一項前段，判
    決如主文。
中      華      民      國    九十二    年      五      月     十三     日
                 臺 中 高 等 行 政 法 院   第 二 庭
                                審 判 長 法      官  胡  國  棟
                                         法      官  王  德  麟
                                         法      官  林  秋  華
右正本證明與原本無異。
如不服本判決，應於判決送達後二十日內向本院提出上訴書狀，其未表明上訴理由者
，應於提起上訴後二十日內向本院提出上訴理由書（須依對造人數附具繕本）；如於
本判決宣示或公告後送達前提起上訴者，應於判決送達後二十日內補提上訴理由書（
須附繕本）。未表明上訴理由者，逕以裁定駁回。
提起上訴應預繳送達用雙掛號郵票拾份（每份三十四元)。
中      華      民      國    九十二    年      五      月     十三     日
                                         法院書記官  杜  秀  君


司法院資訊處製作；財團法人民間司法改革基金會備份。
